臺灣臺南地方法院民事判決
109年度訴字第1016號
原      告  緯神企業有限公司

法定代理人  李淑娟
訴訟代理人  徐朝琴律師
被      告  王可睿
            吳秀華
共      同
訴訟代理人  林文凱律師
上列當事人間請求返還不當得利事件，本院於民國111年4月26日
言詞辯論終結，判決如下：
    主      文
被告王可睿應給付原告新臺幣肆萬貳仟捌佰陸拾貳元，及自民國
一百零九年七月十日起至清償日止，按週年利率百分之五計算之
利息。
原告其餘之訴駁回。
訴訟費用由被告王可睿負擔百分之一，餘由原告負擔。
本判決原告勝訴部分，於原告以新臺幣壹萬肆仟貳佰捌拾捌元為
被告王可睿供擔保後，得假執行；但被告王可睿如以新臺幣肆萬
貳仟捌佰陸拾貳元為原告預供擔保，得免為假執行。
原告其餘假執行之聲請駁回。
    事實及理由
壹、程序方面：　　
    按被告於訴之變更或追加無異議，而為本案之言詞辯論者，視為同意變更或追加，民事訴訟法第255條第2項定有明文。查本件原告原先位聲明為「被告應給付原告王進興、高秀枝新臺幣（下同）5,473,109元，及自起訴狀繕本送達翌日起至清償日止，按週年利率5％計算之利息」；另提出備位聲明為「被告應給付原告緯神企業有限公司5,473,109元，及自起訴狀繕本送達翌日起至清償日止，按週年利率5％計算之利息」（見本院卷㈠第13頁），嗣因原告高秀枝於訴訟繫屬中死亡，經其繼承人王進興、王寶福承受訴訟後，再由原告王進興、王寶福撤回對被告之起訴，並於民國111年10月13日具狀變更訴之聲明為「㈠被告吳秀華應給付原告2,046,820元及美金78,928.59元，及自起訴狀繕本送達翌日起至清償日止，按週年利率5％計算之利息。㈡被告王可睿應給付原告134,883元，及自起訴狀繕本送達翌日起至清償日止，按週年利率5％計算之利息」等語（見本院卷㈡第49頁）。原告前開所為訴之變更，於被告到庭後，未提出異議而為本案之言詞辯論，揆諸前揭規定，視為同意，應予准許。
貳、實體方面：
一、原告起訴主張：原告公司原為訴外人王進興、高秀枝所創立
    ，王進興、高秀枝於105年4月1日將原告公司出資額全部贈
    與被告王可睿，嗣因被告王可睿未履行贈與所附之條件，經
    王進興、高秀枝請求撤銷原告公司出資額之贈與，並回復原
    告公司出資額之登記，業經本院以105年度訴字第1949號判
    決撤銷贈與確定在案。而被告王可睿及其配偶吳秀華既已非
    原告公司之經營者，即無獲取原告公司營運獲利、存款及生
    財器具之權，惟被告吳秀華卻自105年4月1日起至106年8月3
    1日止，陸續動支原告公司設於華南商業銀行帳戶（下稱系
    爭帳戶）之存款，合計共10,140,534元及美金78,928.59元
    （下稱系爭款項），致原告公司受有存款減少之損失，扣除
    進項金額6,287,388元及營運成本1,806,326元後，被告吳秀
    華仍保有2,046,820元及美金78,928.59元之利益，另被告王
    可睿於上開期間，有未依法繳納稅金，致原告遭受裁罰外，
    更私自取走或破壞原告公司工廠内之機器設備，造成原告公
    司金錢及財物之損失達134,833元，屢向被告2人催討上開利
    益之返還，賠償損失，均未獲置理。為此，爰依民法不當得
    利、無因管理之法律關係，提起本件訴訟等語。並聲明：㈠
    被告吳秀華應給付原告2,046,820元及美金78,928.59元，及
    自起訴狀繕本送達翌日起至清償日止，按週年利率5％計算之
    利息。㈡被告王可睿應給付原告134,883元，及自起訴狀繕本
    送達翌日起至清償日止，按週年利率5％計算之利息。㈢願供
    擔保，請准宣告假執行。
二、被告則均以：被告吳秀華從未擔任原告公司之負責人，自高
    秀枝擔任原告公司負責人時期，被告吳秀華即受高秀枝、王
    進興之指示協助處理原告公司之事務，迄至被告王可睿擔任
    原告公司負責人之時期，亦受被告王可睿之指示、授權處理
    原告公司之帳務、會計、庶物，則被告吳秀華既係受委任而
    處理原告公司之事物，亦未受有提領系爭款項之利益，自無
    構成不當得利或無因管理之規定；又被告王可睿否認有私自
    取走或破壞原告公司工廠内之機器設備；另外，倘允許原告
    得向主張被告王可睿未依法繳納稅金之裁罰金損失，則被告
    王可睿經營原告公司期間之獲利，自應無需歸還而可自行保
    留，豈有虧損或需支出部分需返還賠償，但獲利部分卻無法
    保留之情；再者，被告2人於105年4月1日至106年8月31日止
    ，均未領取原告公司薪資，且於平日及休息日亦均有加班而
    未領取加班費之情事，因此被告吳秀華主張以1,137,517元
    、被告王可睿主張以1,757,025元之金額分別抵銷等語置辯
    。並聲明：㈠原告之訴及假執行之聲請均駁回。㈡如受不利判
    決，願供擔保請准宣告免為假執行。
三、得心證之理由：
　㈠原告主張王進興、高秀枝於105年4月1日將原告公司出資額全
    部贈與被告王可睿，嗣因被告王可睿未履行贈與所附之條件
    ，經王進興、高秀枝提起訴訟請求撤銷原告公司出資額之贈
    與，並回復原告公司出資額之登記，業經本院以105年度訴
    字第1949號判決撤銷贈與確定在案（下稱系爭民事事件）等
    情，為被告所不爭執，並經本院調取系爭民事事件全案卷宗
    核閱無訛，堪信為真實。
　㈡本件應探究者為：❶原告主張被告吳秀華應給付2,046,820元
    及美金78,928.59元，有無理由？倘有理由，則被告吳秀華
    主張以1,137,517元抵銷有無理由？❷原告主張被告王可睿應
    給付134,883元，有無理由？倘有理由，則被王可睿主張以1
    ,137,517元抵銷有無理由？茲析述如下：
　⒈原告主張被告吳秀華應給付2,046,820元及美金78,928.59元
    ，洵屬無據，理由如下：
　⑴按依不當得利法則請求返還不當得利，以無法律上之原因而
    受利益，致他人受有損害為其要件，故其得請求返還之範圍
    ，應以對方所受之利益為度，非以請求人所受損害若干為準
    （最高法院110年度台上字第3036號民事參照）。經查，被
    告吳秀華固坦認系爭帳戶內之系爭款項，均係其受被告王可
    睿之指示所領取，而作為原告公司之開銷所使用，而此種情
    況自其進入原告公司時，王進興即會將帳務交由其處理一般
    等語，顯見被告吳秀華所提領之系爭款項既係為原告公司所
    計算，則縱使保有利益自應由斯時擔任負責人之被告王可睿
    保有，尚難僅憑被告吳秀華有提領系爭款項，遽認其獲有利
    益；參以，原告雖主張被告吳秀華係與被告王可睿於105年4
    月1日至106年8月31日間共同經營原告公司云云，惟依證人
    吳信賢於本院時具結證稱：伊係經由被告王可睿面試而進入
    原告公司等語（見本院卷㈡第101頁），足證斯時原告公司之
    負責人應為被告王可睿，而非被告吳秀華，復且原告迄至本
    件言詞辯論終結前，均未能再提出證據加以佐證被告吳秀華
    亦有參與原告公司之經營，是原告就此部分之主張自難採信
    ；況且，細繹系爭民事事件，原係由王進興、高秀枝將對原
    告公司之出資額各50萬元贈與被告王可睿，而非被告吳秀華
    ，是於105年4月1日至106年8月31日間，原告公司之負責人
    既為被告王可睿，因此原告公司之獲利或任何進帳、提款之
    款項，於斯時自應歸由被告王可睿所管理及保有，因此原告
    既無法證明被告吳秀華因提領系爭款項，經扣除進項及成本
    後，仍受有2,046,820元及美金78,928.59元之利益，則原告
    主張依民法不當得利之法律關係，請求被告吳秀華返還2,04
    6,820元及美金78,928.59元部分，即非可取。
　⑵原告另主張依無因管理之法律關係，被告吳秀華亦應返還2,0
    46,820元及美金78,928.59元云云。惟按民法第172條前段規
    定，無因管理之成立要件，須未受委任，並無義務，而為他
    人管理事務。所謂未受委任，乃無契約上之義務之例示，故
    因契約而管理他人事務者，則非無因管理，管理人與本人間
    之法律關係應依其契約之內容定之（最高法院88年度台上字
    第1430號判決參照）。稽之證人吳信賢於本院時具結證稱：
    伊上班時間是週一至週六，自上午9時至下午6時，中午休息
    1小時，而伊去上班的時後都會看到被告吳秀華在原告公司
    工作，主要負責包裝等語（見本院卷㈡第99頁至第100頁）、
    證人何進維亦於本院時具結證述：伊工作時間是每週六、週
    日，自上午9時至下午6時，通常伊去上班時都會看到被告吳
    秀華，被告吳秀華負責的工作內容有包裝、買飲料和便當等
    語綦詳（見本院卷㈡第99頁至第100頁、第109頁至第111頁）
    ，核與被告吳秀華始終陳稱其係經被告王可睿之指示為公司
    處理事務等語相符，足證被告吳秀華與原告公司間非無可能
    成立僱傭或委任關係。從而，被告吳秀華與原告公司於105
    年4月1日至106年8月31日間既可能存有契約關係，然原告對
    此未能加以說明被告吳秀華與原告公司間係屬未受委任之狀
    態，自難依無因管理之法律關係請求被告吳秀華返還2,046,
    820元及美金78,928.59元。又本件原告既無從依不當得利或
    無因管理之法律關係，請求被告吳秀華返還2,046,820元及
    美金78,928.59元，則關於被告吳秀華主張抵銷部分之爭點
    ，即無再予審認之必要。
　⒉原告主張被告王可睿應給付42,862元，為有理由，逾此範圍
    ，則屬無據，析述如下：
　⑴原告主張被告王可睿於105年4月1日起至106年8月31日間，私
    自取走或破壞空壓機、打包機、布輪機、機車、電腦設備、
    印表機、傳真機、飲水機，及因被告王可睿拒絕交出原告公
    司之經營權，而修繕門鎖及遙控器之費用，且未依法繳納營
    利事業所得稅12,938元、漏報分配盈餘遭裁罰4,211元、欠
    繳勞保保險費之滯納金1,381元、就業保險費滯納金19元、
    欠繳勞保退休金之滯納金529元及行政執行必要費用8元，致
    原告公司受有損害等情，業據原告提出收據、發票、財政部
    南區國稅局裁處書、違章案件罰緩繳款書、勞動部勞工保險
    局保險費暨滯納金繳款單、勞動部勞工保險局勞工退休金繳
    款單、法務部行政執行署臺南分署通知單及錄影光碟為證（
    見本院卷㈠第163頁至第167頁、第183頁、第186頁、第201頁
    、第203頁至第204頁、第227頁；本院卷㈡第63頁），惟被告
    王可睿則辯稱：空壓機、打包機係其經營原告公司後所新添
    購，原告公司原本所遺留之舊空壓機、舊打包機，其均未取
    走而留在原告公司廠區內，另原告公司並無遺留布輪機，係
    其經營原告公司所自行添購，再機車乃係被告王可睿於經營
    原告公司前所自費購買，只是因為節稅之目的而登記在原告
    公司名下而已，至原告其餘所指之設備，或未帶走仍置於原
    告公司廠區內，或根本從未有此該物品之存在，甚至，更換
    門鎖及遙控器部分，亦係王進興在系爭民事判決確定前，即
    私自找鎖匠更換門鎖及遙控器等語置辯（見本院卷㈠第413頁
    至第414頁；本院卷㈡第529頁至第530頁），因此，除空壓機
    、打包機、布輪機及機車外，其餘原告所指遺失或遭損壞之
    物品，乃至於更換門鎖、遙控器部分，既經被告王可睿所否
    認，則原告自應就其餘物品曾交付予被告王可睿，迄至被告
    王可睿離開原告公司止，該等物品不復存在之事實，及被告
    王可睿於系爭民事判決確定後，有拒絕返還原告公司之情事
    ，致需更換門鎖、遙控器之事實，負擔舉證之責任，然依原
    告所提之現有證據，均無法證明上情，是原告請求被告返還
    空壓機、打包機、布輪機及機車以外之其餘物品，及返還更
    換門鎖、遙控器之費用，即屬無據，而不應准許。
　⑵被告王可睿雖以前詞辯稱空壓機、打包機、布輪機係其於經
    營原告公司期間所購買等語，惟其並未提出空壓機、打包機
    、布輪機乃係自費購買之證據，則本院審酌空壓機、打包機
    、布輪機既係被告王可睿於經營原告公司期間所購買，衡情
    應以原告公司之款項所購買，因此於返還原告公司經營權時
    ，即無法律上之原因可得繼續保有該等物品，而應返還；另
    被告王可睿雖主張機車為其所購買，惟迄至本件言詞辯論終
    結前，亦未能提出證據以實其說，而該機車既登記於原告公
    司，則原告主張被告王可睿返還上開機車，亦屬有據。又不
    當得利制度，既係旨在矯正及調整因財貨之損益變動而造成
    財貨不當移動之現象，使之歸於公平合理之狀態，因此於本
    件計算被告王可睿所獲之不當利益，即應以空壓機、打包機
    、布輪機及機車，迄至106年8月31日止經折舊後所餘之價值
    ，作為利益調整之依據。經查：
　❶依行政院所頒固定資產耐用年數表及固定資產折舊率表之規
    定，空壓機應屬器具其耐用年數為5年，依平均法計算其折
    舊結果（即以固定資產成本減除殘價後之餘額，按固定資產
    耐用年數表規定之耐用年數平均分攤，計算折舊額），每年
    折舊率為5分之1，並參酌營利事業所得稅查核準則第95條第
    6項之規定，計算使用之時間，而本件空壓機係於105年5月7
    日以25,000元所購買，有發票在卷可查（見本院卷㈠第639頁
    ），迄至106年8月31日，已使用1年4月，則空壓機迄至106
    年8月31日之剩餘價值為19,444元【計算方式：⓵殘價＝取得
    成本÷（耐用年數＋1）即25,000元÷（5+1）≒4,167元（小數
    點以下四捨五入）；⓶折舊額＝（取得成本－殘價）×1/（耐用
    年數）×（使用年數）即（25,000元－4,167元） ×1/5×（1+4
    /12）≒5,556元（小數點以下四捨五入）；⓷扣除折舊後價值
    ＝（新品取得成本－折舊額）即25,000元－5,556元＝19,444元
    】，惟原告僅請求被告王可睿返還空壓機17,000元之利益（
    見本院卷㈡第55頁），自應准許。
　❷依行政院所頒固定資產耐用年數表及固定資產折舊率表之規
    定，打包機應屬器具其耐用年數為5年，依平均法計算其折
    舊結果（即以固定資產成本減除殘價後之餘額，按固定資產
    耐用年數表規定之耐用年數平均分攤，計算折舊額），每年
    折舊率為5分之1，並參酌營利事業所得稅查核準則第95條第
    6項規定計算使用之期間，而本件打包機並無購買之確切日
    期，被告王可睿同意以對原告最有利之計算方式，即同意以
    105年3月31日作為購入之日期（見本院卷㈡第477頁），而購
    入全新打包機之價格為25,000元，有發票在卷可查（見本院
    卷㈠第639頁），迄至106年8月31日，已使用1年5月，則本見
    打包機迄至106年8月31日之剩餘價值為19,097元【計算方式
    ：⓵殘價＝取得成本÷（耐用年數＋1）即25,000元÷（5+1）≒4,
    167元（小數點以下四捨五入）；⓶折舊額＝（取得成本－殘價
    ）×1/（耐用年數）×（使用年數）即（25,000元－4,167元）
     ×1/5×（1+5/12）≒5,903元（小數點以下四捨五入）；⓷扣
    除折舊後價值＝（新品取得成本－折舊額）即25,000元－5,903
    元＝19,097元】，惟原告僅請求被告王可睿返還空壓機15,00
    0元之利益（見本院卷㈡第55頁），自應准許。
　❸依行政院所頒固定資產耐用年數表及固定資產折舊率表之規
    定，布輪機應屬器具其耐用年數為5年，依平均法計算其折
    舊結果（即以固定資產成本減除殘價後之餘額，按固定資產
    耐用年數表規定之耐用年數平均分攤，計算折舊額），每年
    折舊率為5分之1，並參酌營利事業所得稅查核準則第95條第
    6項之規定，計算使用之時間，而本件布輪機係於103年11月
    14日以4,620元所購買，有發票在卷可查（見本院卷㈠第161
    頁），迄至106年8月31日，已使用2年10月，則布輪機迄至1
    06年8月31日之剩餘價值為2,438元【計算方式：⓵殘價＝取得
    成本÷（耐用年數＋1）即4,620元÷（5+1）＝770元；2.折舊額
     ＝（取得成本－殘價）×1/（耐用年數）×（使用年數）即（4
    ,620元－770元） ×1/5×（2+10/12）≒2,182元（小數點以下
    四捨五入）；⓷扣除折舊後價值＝（新品取得成本－折舊額）
    即4,620元－2,182元＝2,438元】，是原告於請求被告王可睿
    返還布輪機2,438元之利益範圍內，應予准許。至原告雖主
    張以布輪機之新品4,700元作為利益之返還（見本院卷㈡第55
     頁至第56頁），惟此計算方式未考量經折舊後之殘值，難
    認屬被告王可睿迄至106年8月31日止所獲之利益。
　❹依行政院所頒固定資產耐用年數表及固定資產折舊率表之規
    定，機車之耐用年數為3年，又本件機車係於103年8月11日
    以50,542元所購買，有發票在卷可查（見本院卷㈠第168頁）
    ，迄至106年8月31日，固已超過行政院所頒固定資產耐用年
    數表關於機車之3年年數，惟本件機車既係正常使用中，難
    認已無殘餘價值，故本院參酌營利事業所得稅查核準則第95
    條第8款：「營利事業折舊性固定資產，於耐用年限屆滿仍
    繼續使用者，其殘值得自行預估可使用年數並重新估計殘值
    後，按原提列方式計提折舊」、所得稅法第51條第1項前段
    ：「固定資產之折舊方法，以採用平均法、定率遞減法、年
    數合計法、生產數量法、工作時間法或其他經主管機關核定
    之折舊方法為準」，及該法施行細則第48條第1款：「本法
    第51條所定固定資產之折舊方法，採平均法者，以固定資產
    成本減除殘值後之餘額，按固定資產耐用年數表規定之耐用
    年數平均分攤，計算每期折舊額」規定，認採用「平均法」
    計算其最後1 年折舊後之殘值作為系爭車輛零件之殘餘價值
    【計算式：取得價格÷（耐用年限＋1）＝殘值】，應屬合理，
    是本件機車迄至106年8月31日之剩餘價值為8,424元【計算
    式：50,542元÷（5＋1）≒8,424元（小數點以下四捨五入）】
    ，是原告於請求被告王可睿返還機車8,424元之利益範圍內
    ，應予准許。至原告雖主張以機車之中古市價30,000元作為
    利益之返還（見本院卷㈡第56頁），並提出拍賣網站之截圖
    照片為證（見本院卷㈡第67頁），惟上開拍賣網站中所示之
    機車價格，僅係該賣家願意出售之理想價格，並非最後之成
    交價格，是難以僅憑此一網站資料所載之機車拍賣價格，逕
    為被告王可睿所獲之利益。
　⑶原告另主張基於不當得利之法律關係，被告王可睿於經營原
    告公司期間有未依法繳納稅金，致原告遭受裁罰共計19,086
    元云云。惟按不當得利之受領人，不知無法律上之原因，而
    其所受之利益已不存在者，免負返還或償還價額之責任，民
    法第182條第1項定有明文，而此所謂之善意受領人係指於受
    領時不知無法律上原因之受領人。經查，原告雖以前詞主張
    被告王可睿於經營原告公司期間，應返還未繳納稅金所受之
    裁罰金，惟被告王可睿於經營公司期間原係有法律上原因而
    可保有公司之獲利，嗣因王進興、高秀枝提起系爭民事事件
    ，撤銷前所贈與被告王可睿之原告公司出資額，致無法律上
    原因，自屬善意受領人，因此於不當得利之體系下，探究被
    告王可睿於經營原告公司期間受有之利益，需就其經營公司
    之盈虧為整體財產之觀察，然本件原告僅就被告王可睿經營
    原告公司期間未繳納稅金而受主管機關裁罰部分為主張，不
    僅難認此裁罰金屬被告王可睿之利益，更與法律制度需就受
    益後之整體財產為觀察之原則相悖，自難認原告此部分之主
    張為有理由。
　⑷基此，原告依不當得利之法律關係，請求被告王可睿返還之
    利益為42,862元（計算式：17,000元＋15,000元＋2,438元＋8,
    424元＝42,862元）。至被告王可睿雖主張於105年4月1日至1
    06年8月31日間，有未領取薪資、平日加班費及休息日加班
    費等情，而主張以1,757,025元之金額予以抵銷云云（見本
    院卷㈡第274頁至第275頁、第529頁），惟觀諸被告王可睿主
    張對原告有可受領之1,757,025元債權，無非係以其於前份
    工作所受領之年薪，及證人吳信賢、吳清山之證述為據，然
    被告王可睿於105年4月1日至106年8月31日間在原告公司工
    作之性質與前份工作之性質是否相同，職務是否相當，並非
    無疑，因此被告王可睿主張以前份工作之薪資作為其於原告
    公司工作之薪資，難認有理；再者，依證人吳信賢、吳清山
    之證述，亦僅證稱於其等於工作時，均有見及被告王可睿已
    經在工作，而其等下班後，被告王可睿仍在工作等語，但究
    竟被告王可睿實際上、下班之確切時間為何，綜觀卷內事證
    尚缺乏證據可查得被告王可睿是否有如其所述每日均有加班
    4小時之事實，是以，被告王可睿徒以上詞主張其對原告有1
    ,757,025元之債權可主張抵銷一節，難以憑採。
四、綜上所述，原告依民法不當得利之法律關係，請求被告王可
    睿給付42,862元及自起訴狀繕本送達翌日即109年7月10日（
    起訴狀繕本於109年6月29日寄存於轄區派出所，於同年7月9
    日送達，送達證書見本院卷㈠第79頁）起至清償日止，按週
    年利率5％計算之利息，為有理由，應予准許，逾此範圍之請
    求，則均無理由，應予駁回。
五、原告及被告王可睿均陳明願供擔保聲請宣告假執行及免為假
    執行，經核均與規定相符，爰依民事訴訟法第390條第2項及
    第392條第2項規定酌定相當之擔保金額分別宣告之。至原告
    敗訴部分，其假執行之聲請，因訴之駁回而失其所據，不應
    准許。
六、本件為判決基礎之事證已臻明確，兩造其餘攻擊防禦方法及
    舉證，經本院斟酌後，認為均不足影響本判決之結果，爰不
    逐一論列，附此敘明。
七、訴訟費用負擔之依據：民事訴訟法第79條。
中　　華　　民　　國　　111 　年　　6 　　月　　24　　日
                  民事第一庭    法  官　施志遠  
以上正本係照原本作成。
如對本判決上訴，須於判決送達後20日內向本院提出上訴狀。
如委任律師提起上訴者，應一併繳納上訴審裁判費。
中　　華　　民　　國　　111 　年　　6 　　月　　24　　日
                                書記官　黃心瑋